【裁判字號】    98,訴,1145
【裁判日期】    981019
【裁判案由】    偽造有價證券等
【裁判全文】
臺灣臺南地方法院刑事判決              98年度訴字第1145號
公  訴  人  臺灣臺南地方法院檢察署檢察官
被      告  乙○○（原名陳信泰.
                      號6樓之.
指定辯護人  本院公設辯護人余訓格
上列被告因偽造有價證券等案件，經檢察官提起公訴（97年度調
偵字第447號），本院判決如下：
    主  文
乙○○共同犯偽造有價證券罪，處有期徒刑參年貳月。未扣案之
偽刻「甲○○」印章壹枚、扣案如附表一、二所示之印文、署押
均沒收。
    事  實
一、乙○○（原名陳信泰）與甲○○原係朋友關係。緣乙○○曾
    在保險公司任職，因代甲○○辦理保險業務之故，而於民國
    94年間，在甲○○位於高雄市○鎮區○○街116巷10號4樓租
    屋處，取得甲○○之身分證、健保卡、工作證明、中國國際
    商業銀行存摺等資料，並由乙○○以上開證件、資料向國稅
    局、勞工保險局申請所得清單、勞工保險被保險人投保資料
    表等文件，明知甲○○未同意得以其名義向銀行貸款，但因
    其急需金錢週轉，竟與盛仕標（業已死亡，無另行簽分必要
    ）、陳永慶（現已改名蕭隆道，另簽分偵辦）等二人共同基
    於意圖為自己不法所有及行使偽造私文書之概括犯意聯絡，
    未經甲○○之同意，先由乙○○於94年7月間，將甲○○上
    開證件、資料與文件交付盛仕標後，再由盛仕標利用不知情
    之印章業者偽刻甲○○之印章，而於94年7月14日，由盛仕
    標囑咐陳永慶持甲○○上開證件、資料與文件，向復華商業
    銀行股份有限公司（現已與元大商業銀行股份有限公司合併
    ，改名為元大商業銀行股份有限公司，下仍簡稱其原名復華
    銀行）臺南分行申請信用貸款新臺幣（下同）88萬元，並在
    附表一編號一所示復華銀行信用貸款申請書上，偽簽甲○○
    之署名，蓋印上開偽造之甲○○印章，表示甲○○本人有向
    復華銀行臺南分行申請信用貸款之意，而偽造該私文書，再
    將上開偽造之私文書，交付復華銀行臺南分行承辦人蔡羽蓁
    行使之，使復華銀行臺南分行承辦人蔡羽蓁陷於錯誤，誤以
    為係甲○○本人欲申請貸款，將相關申請資料交由復華銀行
    臺南分行徵信部門審核甲○○資力及信用狀況，最後核准貸
    款金額為70萬元。乙○○、盛仕標、陳永慶等三人為完成取
    得前揭貸款之目的，再承接上開意圖為自己不法所有及行使
    偽造私文書之概括犯意，並另基於意圖供行使之用而偽造有
    價證券之共同犯意聯絡，於94年7月22日，由乙○○陪同陳
    永慶前往上開復華銀行臺南分行並在外等候，而由陳永慶進
    入銀行內，在附表一編號二、三所示消費金融信用借款約據
    （含消費金融信用借款約據封面、信用借款約定書、授權書
    ）、開戶暨相關服務申請書等文件上，分別偽簽甲○○之署
    名，蓋印上開偽造之甲○○印章，表示甲○○本人與復華銀
    行臺南分行簽約借款、申請開立帳戶及授權復華銀行於未來
    行使票據權利時得逕行填寫本票到期日之意，而偽造該等私
    文書，另在附表二所示本票上，偽簽甲○○之署名，蓋印上
    開偽造之甲○○印章，而偽造發票日期94年7月22日、發票
    人甲○○、票面金額70萬元、到期日空白未填載之本票1紙
    ，再將上開偽造之私文書、本票，交付復華銀行臺南分行承
    辦人蔡羽蓁行使之，使復華銀行臺南分行陷於錯誤，將核貸
    之70萬元款項撥入以甲○○名義申請設立之帳號0000000-00
    00000000000號帳戶，並將帳戶存摺、金融卡交付陳永慶，
    陳永慶再將存摺、金融卡交付乙○○，再由乙○○將該帳戶
    內款項提領一空，朋分花用殆盡，以上均足以生損害於甲○
    ○及復華銀行臺南分行。
二、案經甲○○訴由臺南市警察局第二分局報請臺灣台南地方法
    院檢察署檢察官偵查起訴。
    理  由
一、上揭事實，業據被告乙○○於檢察官偵訊、本院準備程序及
    審理中坦承不諱，核與證人即告訴人甲○○之指訴（台南地
    檢96偵緝1807號偵查卷第53至55頁）、證人即復華銀行貸款
    經辦人員蔡羽蓁之證述（97調偵447號偵查卷第29至31頁）
    情節相符，並有復華商業銀行信用貸款申請書（含告訴人之
    身分證影本）一份、消費金融借款約據（含消費金融信用借
    款約據封面、信用借款約定書、授權書）一份、元大商業銀
    行股份有限公司臺南分行96年11月22日元臺南字第09600009
    71號函送之開戶暨相關服務申請書一份、本票一紙、元大商
    業銀行股份有限公司臺南分行96年11月22日元臺南字第0960
    000971號函送之帳號0000000-0000000000000號帳戶客戶往
    來交易明細一份、告訴人之工作證明一份、中國國際商業銀
    行存摺等資料一份、勞工保險局申請所得清單一份、勞工保
    險被保險人投保資料表一份、告訴人身分證影本一份、元大
    商業銀行股份有限公司臺南分行96年11月22日元臺南字第09
    60000971號函送之開戶暨相關服務申請書所附照片M卡一份
    、門號0000000000號行動電話登記申請人資料1份、上開門
    號電話傳送至告訴人持用手機之簡訊照片13張等文件附於警
    卷及偵查卷可稽，足見被告前揭自白與事實相符，應堪採信
    。準此，本件事證已臻明確，被告犯行堪以認定，自應依法
    論科。
二、新舊法比較：按被告行為後，刑法於94年1月7日修正通過，
    於同年2月2日公布，並於95年7月1日施行。依修正後刑法第
    2條第1項規定：行為後法律有變更者，適用行為時之法律。
    但行為後之法律有利於行為人者，適用最有利於行為人之法
    律。本次刑法修正之比較新舊法，應就罪刑有關之一切情形
    ，綜其全部罪刑之結果而為比較（最高法院95年度第8次刑
    庭會議決議參照）。茲將本案所涉新舊法條之比較臚列如下
    ：
   1、有關刑法第28條規定部分：查修正前刑法第28條規定：「
      二人以上共同實施犯罪之行為者，皆為正犯」；而現行刑
      法第28條則規定：「二人以上共同實行犯罪之行為者，皆
      為正犯」。查現行刑法第28條將修正前刑法之「實施」修
      正為「實行」，其中「實施」一語，涵蓋陰謀、預備、著
      手及實行之概念在內，其範圍較廣；而「實行」則著重於
      直接從事構成犯罪事實之行為，其範圍較狹；二者之意義
      及範圍固有不同，惟就本案情節而言，刑法第28條之修正
      內容，對於被告並無「有利或不利」之影響，自無適用修
      正後刑法第2條第1項之規定比較新舊法適用之問題（最高
      法院95年度台上字第5589號判決可資參照），是應依一般
      法律適用原則，適用「裁判時法」即現行刑法第28條之規
      定處斷。
   2、被告行為後，刑法第55條「犯一罪而其方法或結果之行為
      犯他罪者，從一重處斷」之規定，業經刪除，原規定之犯
      一罪而其方法或結果行為犯他罪之牽連犯情形，應按數罪
      併罰之原則論處，本件被告於95年7月1日前所犯偽造有價
      證券、行使偽造私文書及詐欺取財等三罪間，既有方法、
      結果之牽連關係，比較新、舊法，刪除後之法律適用，並
      未較有利於被告，故本件仍應適用被告行為時即修正前刑
      法第55條之規定，認被告上開二罪間成立牽連關係，而從
      一重處斷。
   3、被告行為後，刑法第56條連續犯之規定，業於94年1月7日
      修正公布刪除，並於95年7月1日施行，則被告行使偽造私
      文書之犯行，因行為後新法業已刪除連續犯之規定，此刪
      除雖非犯罪構成要件之變更，但顯已影響行為人刑罰之法
      律效果，自屬法律有變更，依新法第2條第1項規定，比較
      新、舊法結果，仍應適用較有利於被告之行為時法律即舊
      法論以連續犯（最高法院九十五年第八次刑事庭會議決議
      參照）。
三、核被告乙○○所為，係犯刑法第201條第1項之偽造有價證券
    罪、第216條、第210條之行使偽造私文書罪及刑法第339條
    第1項之詐欺取財罪。被告與盛仕標、陳永慶就上開犯行，
    有犯意聯絡及行為分擔，為共同正犯。被告與盛仕標利用不
    知情之刻印店人員偽刻「甲○○」之印章1枚，為間接正犯
    。被告夥同盛仕標、陳永慶偽刻甲○○之印章蓋用於附表所
    示之私文書及本票上，並在附表所示之私文書及本票上偽簽
    「甲○○」之簽名，其等偽造印章、印文、署押之行為，均
    為偽造私文書、偽造有價證券之部分行為，其等偽造私文書
    、行使偽造有價證券之低度行為，復為行使偽造私文書、偽
    造有價證券之高度行為所吸收，均不另論罪。而被告於94年
    7 月14日、22日將如附表所示偽造之私文書交付不知情之復
    華商業銀行台南分行承辦員蔡羽蓁而持之行使，其先後多次
    犯行，時間緊接，犯罪構成要件相同，顯均係基於概括之犯
    意反覆為之，應依連續犯之規定論以一罪並加重其刑。又被
    告所犯連續行使偽造私文書、偽造有價證券、詐欺取財等3
    罪間，有方法、目的之牽連關係，應依修正前刑法第55條之
    規定，從一重之偽造有價證券罪處斷。爰審酌告訴人為幫助
    被告乙○○衝業績而交付身分證、健保卡、工作證明、中國
    國際商銀行存摺等資料以辦理強制險等保險事項，詎被告不
    能感念友人恩德，竟為圖私利、解決其自身資金週轉燃眉之
    急，任意取用友人交付之證件資料挪作他用，即冒用友人名
    義向金融機構申辦貸款及簽發票據，不僅所為違背告訴人對
    其之信賴關係，更對金融秩序維護及票據流通造成相當之損
    害，雖被告嗣後曾與告訴人就上開犯行達成和解，惟其僅償
    還約10萬元後亦未繼續履行，更未賠償復華銀行任何損失（
    見本院98年10月5日言詞辯論筆錄），暨審酌被告於警詢及
    偵訊中均否認本件犯行，除以簡訊通知告訴人承認本件貸款
    行為係其所為，猶狡詞本件係告訴人為逼迫被告及陳永慶出
    面處理而提起告訴，直至於98年6月26日偵訊時及本院審理
    時始坦承犯行等一切情況，量處如主文所示之刑，以示懲儆
    。另本件犯行雖發生於96年4月24日之前，惟在中華民國九
    十六年罪犯減刑條例第3條第15項規定之不予減刑範圍內，
    應不得減刑。至於被告所偽造之「甲○○」印章1枚，雖未
    扣案，但無證據證明業已滅失，應依刑法第219條之規定宣
    告沒收；至附表二所示之本票雖亦未扣案，但非被告犯罪所
    得之物，且為被害人復華銀行持有當中，復華銀行並向本院
    表示該等文件為其建檔備查資料，無意提供作為沒收標的等
    語（見本院卷98年10月12日電話記錄表一份），是以該紙本
    票本院不另諭知沒收，惟該偽造之本票上有被告及其同夥偽
    造之「甲○○」署押及印文（如附表二所示），此部分仍應
    依法諭知沒收。另如附表一所示偽造之私文書，雖非被告犯
    罪所得之物，惟其上「甲○○」之簽名及印文，仍屬偽造之
    署押，爰均依刑法第219條之規定宣告沒收。
據上論斷，應依刑事訴訟法第299條第1項前段，刑法第2條第1項
、第28條、第201條第1項、第216條、第210條、第339條第1項、
第219條、修正前刑法第55條、第56條，刑法施行法第1條之1，
判決如主文。
本案經檢察官王聖豪到庭執行職務。
中    華    民    國    98    年    10    月    19    日
            刑事第十五庭  審判長  法  官  吳勇輝
                                  法  官  柯顯卿
                                  法  官  林彥君
以上正本證明與原本無異
如不服本判決應於收受本判決後10日內向本院提出上訴書狀，並
應敘述具體理由。其未敘述上訴理由者，應於上訴期間屆滿後20
日內向本院補提理由書狀（均須按他造當事人之人數附繕本）「
切勿逕送上級法院」。
                                書記官  莊淑雅
中    華    民    國    98    年    10    月    19    日
附錄本案論罪科刑法條全文：
中華民國刑法第201條
意圖供行使之用，而偽造、變造公債票、公司股票或其他有價證
券者，處3 年以上 10 年以下有期徒刑，得併科 3 千元以下罰
金。
行使偽造、變造之公債票、公司股票或其他有價證券，或意圖供
行使之用，而收集或交付於人者，處 1 年以上 7 年以下有期徒
刑，得併科 3 千元以下罰金。
中華民國刑法第210條
偽造、變造私文書，足以生損害於公眾或他人者，處 5 年以下
有期徒刑。
中華民國刑法第216條
行使第 210 條至第 215 條之文書者，依偽造、變造文書或登載
不實事項或使登載不實事項之規定處斷。
中華民國刑法第339條
意圖為自己或第三人不法之所有，以詐術使人將本人或第三人之
物交付者，處 5 年以下有期徒刑、拘役或科或併科 1 千元以下
罰金。
以前項方法得財產上不法之利益或使第三人得之者，亦同。
前二項之未遂犯罰之。
附表一
   ┌──┬─────┬────┬─────┬─────┐
   │編號│偽造之文書│偽造日期│偽造之署押│偽造之印文│
   ├──┼─────┼────┼─────┼─────┤
   │ 一 │信用貸款申│94年7月 │申請人簽名│申請人簽名│
   │    │請書（含吳│14日    │欄「甲○○│欄「甲○○│
   │    │健銘身分證│        │」之署押2 │」之印文1 │
   │    │影本）    │        │枚        │枚、身分證│
   │    │          │        │          │影本切結欄│
   │    │          │        │          │「甲○○」│
   │    │          │        │          │之印文1枚 │
   ├──┼─────┼────┼─────┼─────┤
   │ 二 │消費金融借│94年7月 │消費金融信│消費金融信│
   │    │款約據（含│22日    │用借款約據│用借款約據│
   │    │消費金融信│        │封面借款人│封面借款人│
   │    │用借款約據│        │欄「甲○○│欄「甲○○│
   │    │封面、信用│        │」之署押1 │」之印文1 │
   │    │借款約定書│        │枚（共1枚 │枚、金額欄│
   │    │、授權書）│        │）        │「甲○○」│
   │    │          │        │          │之印文1枚 │
   │    │          │        │          │（共2枚） │
   │    │          │        ├─────┼─────┤
   │    │          │        │信用借款約│信用借款約│
   │    │          │        │定書第3頁 │定書第1頁 │
   │    │          │        │違約金旁邊│借款條件額│
   │    │          │        │空白處「吳│度欄「吳健│
   │    │          │        │健銘」之署│銘」之印文│
   │    │          │        │押1枚、第5│2枚、借款 │
   │    │          │        │頁立約人欄│條件額度旁│
   │    │          │        │「甲○○」│邊空白處「│
   │    │          │        │之署押1枚 │甲○○」之│
   │    │          │        │（共2枚） │印文1枚、 │
   │    │          │        │          │利率非循環│
   │    │          │        │          │額度借款旁│
   │    │          │        │          │邊空白處「│
   │    │          │        │          │甲○○」印│
   │    │          │        │          │文1枚、第2│
   │    │          │        │          │頁償還方式│
   │    │          │        │          │非循環額度│
   │    │          │        │          │借款旁邊空│
   │    │          │        │          │白處「吳健│
   │    │          │        │          │銘」之印文│
   │    │          │        │          │2枚、繳款 │
   │    │          │        │          │、費用及代│
   │    │          │        │          │償授權自動│
   │    │          │        │          │扣款旁邊空│
   │    │          │        │          │白處「吳健│
   │    │          │        │          │銘」之印文│
   │    │          │        │          │2枚、存款 │
   │    │          │        │          │印鑑欄「吳│
   │    │          │        │          │健銘」之印│
   │    │          │        │          │文1枚、第3│
   │    │          │        │          │頁違約金旁│
   │    │          │        │          │邊空白處「│
   │    │          │        │          │甲○○」之│
   │    │          │        │          │印文2枚、 │
   │    │          │        │          │第4頁上方 │
   │    │          │        │          │空白處「吳│
   │    │          │        │          │文1枚、第5│
   │    │          │        │          │頁上方空白│
   │    │          │        │          │處「甲○○│
   │    │          │        │          │」之印文1 │
   │    │          │        │          │枚、立約人│
   │    │          │        │          │欄「甲○○│
   │    │          │        │          │」之印文1 │
   │    │          │        │          │枚、留存印│
   │    │          │        │          │鑑欄「吳健│
   │    │          │        │          │銘」之印文│
   │    │          │        │          │1枚（共15 │
   │    │          │        │          │枚）      │
   │    │          │        ├─────┼─────┤
   │    │          │        │授權書立授│授權書立授│
   │    │          │        │權書人欄「│權書人欄「│
   │    │          │        │甲○○」之│甲○○」之│
   │    │          │        │署押1枚（ │印文1枚、 │
   │    │          │        │共1枚）   │金額欄「吳│
   │    │          │        │          │健銘」之印│
   │    │          │        │          │文1枚、上 │
   │    │          │        │          │方空白處「│
   │    │          │        │          │甲○○」之│
   │    │          │        │          │印文1枚（ │
   │    │          │        │          │共3枚）   │
   ├──┼─────┼────┼─────┼─────┤
   │ 三 │開戶暨相關│94年7月 │申請人暨立│申請人暨立│
   │    │服務申請書│22日    │約定書人欄│約定書人欄│
   │    │          │        │「甲○○」│「甲○○」│
   │    │          │        │之署押1枚 │之印文1枚 │
   │    │          │        │、領用簽收│、領用簽收│
   │    │          │        │金融卡、金│金融卡、金│
   │    │          │        │融卡密碼函│融卡密碼函│
   │    │          │        │專用欄之「│專用欄「吳│
   │    │          │        │甲○○」署│健銘」之印│
   │    │          │        │押1枚（共2│文1枚、客 │
   │    │          │        │枚）      │戶基本資料│
   │    │          │        │          │通訊聯絡地│
   │    │          │        │          │址欄「吳健│
   │    │          │        │          │銘」之印文│
   │    │          │        │          │1枚、行動 │
   │    │          │        │          │電話欄「吳│
   │    │          │        │          │健銘」之印│
   │    │          │        │          │文1枚（共4│
   │    │          │        │          │枚）      │
   └──┴─────┴────┴─────┴─────┘
附表二
   ┌──┬───────┬────┬─────┬─────┐
   │編號│偽造之有價證券│偽造日期│偽造之署押│偽造之印文│
   │    │              │        │          │          │
   ├──┼───────┼────┼─────┼─────┤
   │ 一 │本票          │94年7月 │發票人簽名│申請人簽名│
   │    │              │22日    │欄「甲○○│欄「甲○○│
   │    │              │        │」之署押1 │」之印文1 │
   │    │              │        │枚、金額欄│枚、金額欄│
   │    │              │        │「甲○○」│「甲○○」│
   │    │              │        │之署押1枚 │之印文1枚 │
   │    │              │        │（共2枚） │（共2枚） │
   └──┴───────┴────┴─────┴─────┘


司法院資訊處製作；財團法人民間司法改革基金會備份。
